ACORDAO-COMPLETO-2483587

ACÓRDÃO 8658/2021 ATA 23/2021 - SEGUNDA CÂMARA

VISTOS, relatados e discutidos estes autos de tomada de contas especial, em que se examina recurso de reconsideração interposto por José Walter Marsicano Júnior, contra o Acórdão 10881/2020-TCU-Segunda Câmara, relatado pelo Ministro Aroldo Cedraz,
ACORDAM os Ministros do Tribunal de Contas da União, reunidos em Sessão da Segunda Câmara, diante das razões expostas pelo Relator, com fundamento no art. 33 da Lei 8.443/1992 c/c o art. 285 do RI/TCU, em:
9.1 conhecer do recurso de reconsideração interposto por José Walter Marsicano Júnior para, no mérito, negar-lhe provimento;
9.2 dar ciência desta deliberação ao recorrente e demais interessados no processo.

Recurso de Reconsideração em tomada de contas especial, interposto por José Walter Marsicano Júnior, contra o Acórdão 10.881/2020-TCU-Segunda Câmara, relatado pelo Ministro Aroldo Cedraz, por meio do qual o Tribunal julgou irregulares as contas do ora recorrente, condenando-o em débito e aplicando-lhe multa, em decorrência da omissão na apresentação da prestação de contas final dos recursos do Programa de Aceleração do Crescimento (PAC), transferidos por meio do Termo de Compromisso TC/PAC 261/08 (Siafi 643633, peça 2, p. 121-123).

Segunda Câmara

Prefeitura Municipal de São José de Caiana - PB.

3. Interessados/Responsáveis/Recorrentes:
3. Recorrente: José Walter Marinho Marsicano Júnior (XXX.971.894-XX).

13.1. Ministros presentes: Bruno Dantas (Presidente), Aroldo Cedraz e Raimundo Carreiro (Relator).
13.2. Ministro-Substituto convocado: Marcos Bemquerer Costa.
13.3. Ministro-Substituto presente: André Luís de Carvalho.

RAIMUNDO CARREIRO

Ministro Aroldo Cedraz.

Neste processo de tomada de contas especial, examina-se recurso de reconsideração interposto por José Walter Marsicano Júnior (peça 54) , contra o Acórdão 10881/2020-TCU-Segunda Câmara (peça 41) , relatado pelo Ministro Aroldo Cedraz. Este Tribunal julgou irregulares as contas do ora recorrente, condenando-o em débito e aplicando-lhe multa.
2. 	A instrução da Serur (peça 72) , ratificada pelo diretor da unidade (peça 73) apresenta proposta de conhecer e negar provimento ao recurso, nestes termos:
"INTRODUÇÃO
1.	Trata-se de recurso de reconsideração interposto por José Walter Marsicano Júnior (peça 54) , contra o Acórdão 10881/2020-TCU-Segunda Câmara (peça 41) , relatado pelo Ministro Aroldo Cedraz, nos seguintes termos:
ACORDAM os Ministros do Tribunal de Contas da União, reunidos em Sessão da 2ª Câmara, ante as razões expostas pelo Relator, em:
9.1. julgar regulares com ressalva as contas do Município de São José de Caiana/PB, com fundamento nos arts. 1º, inciso I, 16, inciso II, da Lei 8.443/1992, c/c os arts. 18 e 23, inciso II, da mesma Lei, e com arts. 1º, inciso I; 208 e 214, inciso II, do Regimento Interno, dando-lhe quitação;
9.2. rejeitar as alegações de defesa apresentadas por José Walter Marinho Marsicano Júnior;
9.3. com fundamento nos arts. 1º, inciso I, 16, inciso III, alíneas "a" e "c", da Lei 8.443/1992, c/c os arts. 19 e 23, inciso III, da mesma Lei, e com arts. 1º, inciso I; 209, incisos I e III; 210 e 214, inciso III, do Regimento Interno, que sejam julgadas irregulares as contas de José Walter Marinho Marsicano Júnior, condenando-o ao pagamento das quantias a seguir especificadas, com a fixação do prazo de 15 (quinze) dias, a contar da notificação, para comprovar, perante o Tribunal (art. 214, inciso III, alínea "a", do Regimento Interno) , o recolhimento da dívida aos cofres da Fundação Nacional de Saúde (Funasa/MS) , atualizada monetariamente e acrescida dos juros de mora, calculados a partir das datas discriminadas, até a data do recolhimento, na forma prevista na legislação em vigor:
	VALOR ORIGINAL (R$) 
	DATA DA OCORRÊNCIA
	DÉBITO/CRÉDITO

	  40.000,00
	10/2/2009
	D

	  60.000,00
	30/11/2011
	D

	100.000,00
	20/11/2012
	D

	137.180,96
	4/4/2017
	C

9.4. aplicar a José Walter Marinho Marsicano Júnior a multa prevista no art. 57 da Lei 8.443/92, c/c o art. 267 do RI/TCU, no valor de R$ 17.000,00 (dezessete mil reais) , fixando-lhe o prazo de 15 (quinze) dias, a contar da notificação, para que comprove, perante o Tribunal (art. 214, inciso III, alínea "a", do Regimento Interno do TCU) , o recolhimento da dívida aos cofres do Tesouro Nacional, atualizada monetariamente desde a data deste acórdão até a do efetivo recolhimento, se pagas após o vencimento, na forma da legislação em vigor;
9.5. autorizar, desde logo, nos termos do art. 28, inciso II, da Lei 8.443/1992, a cobrança judicial da dívida caso não atendida a notificação;
9.6. autorizar também, desde logo, se requerido, com fundamento no art. 28, inciso I, da Lei 8.443, de 1992, c/c o art. 217, §§ 1º e 2º do Regimento Interno, o parcelamento das dívidas em até 36 (trinta e seis) parcelas, incidindo sobre cada parcela, corrigida monetariamente, os correspondentes acréscimos legais fixando- lhe o prazo de 15 (quinze) dias, a contar do recebimento da notificação, para comprovar perante o Tribunal o recolhimento da primeira parcela, e de 30 (trinta) dias, a contar da parcela anterior, para comprovar os recolhimentos das demais parcelas, devendo incidir sobre cada valor mensal, atualizado monetariamente, os juros de mora devidos, no caso do débito, na forma prevista na legislação em vigor, alertando o responsável que a falta de comprovação do recolhimento de qualquer parcela importará no vencimento antecipado do saldo devedor, nos termos do § 2º do art. 217 do Regimento Interno deste Tribunal;
9.7. encaminhar cópia desta deliberação, bem como do Relatório e do Voto que a fundamentarem, ao Procurador-Chefe da Procuradoria da República no Estado da Paraíba, nos termos do § 3º do art. 16 da Lei 8.443/1992, c/c o § 7º do art. 209 do Regimento Interno do TCU, para adoção das medidas que entender cabíveis;
9.8. dar ciência deste acórdão à Fundação Nacional de Saúde, ao Município de São José de Caiana-PB e ao responsável.
HISTÓRICO
2.	Trata-se, originariamente, de tomada de contas especial (TCE) , instaurada pela Fundação Nacional de Saúde/Ministério da Saúde (Funasa/MS) , em desfavor de José Walter Marinho Marsicano Júnior, Prefeito Municipal de São José de Caiana/PB (Gestões 2009-2012 e 2013-2016) , em decorrência da omissão na apresentação da prestação de contas final dos recursos do Programa de Aceleração do Crescimento (PAC) , transferidos por meio do Termo de Compromisso TC/PAC 261/08 (Siafi 643633, peça 2, p. 121-123) . 
3.	O objeto do ajuste era a execução da ação de Melhoria Habitacional para Controle da Doença de Chagas, conforme definido no respectivo Plano de Trabalho. Para atender a esse desígnio a prefeitura municipal de São José de Caiana/PB deveria demolir e reconstruir onze moradias cujas condições físicas favoreciam a colonização de vetores da doença de Chagas (peça 2, p. 9-13) .
4.	A Funasa/MS concluiu que não houve cumprimento do objeto especificado no TC/PAC 261/08 e no Plano de Trabalho, uma vez que a execução das obras foi mensurada em 18,34% e que o município não executou a demolição das casas de taipa prevista no projeto (peça 3, p. 54-62) .
5.	O Relatório do Tomador de Contas Especial, por seu turno, concluiu pela ocorrência de prejuízo ao erário no valor total da transferência (R$ 200.000,00) , tendo em vista a não aprovação da prestação de contas parcial, a não apresentação da prestação de contas final dos recursos e o não cumprimento do objeto previsto no Termo de Compromisso TC/PAC 261/08 (peça 4, p. 58-66) .
6.	As constatações acima foram evidenciadas nos seguintes documentos:
	a) Relatório de Visita Técnica, de 26/9/2014, da Diest/Suest/PB (peça 3, p. 58-62) ;	
	b) Parecer Técnico Final 151/2014, de 9/10/2014, da Funasa/Divisão de Engenharia e Saúde Pública (Diesp/PB) (peça 3, p. 54-56) ;
	c) Parecer Financeiro 9/2015, de 28/1/2015, do Setor de Prestação de Contas (peça 4, p. 6-12) ; e
	d) Notificações 201/2014, de 20/11/2014, e 016/2015, de 28/1/2015, do Setor de Prestação de Contas/GAB/Suest/PB, e Notificação 01/TCE/CV-261/2008, de 6/7/2015 (peça 3, p. 68-72; e peça 4, p. 18-26 e 56) .
7.	A par dessas considerações, definiu-se (peça 7) a responsabilidade de José Walter Marinho Marsicano Júnior, pela conduta irregular, consistente no não cumprimento do pactuado no TC/PAC 261/08. Apontou-se, ainda, na aludida instrução técnica, que o Município de São José de Caiana/PB deveria ser responsabilizado solidariamente pelo débito, tendo em vista que o ente municipal se beneficiou dos recursos transferidos por meio do sobredito Termo de Compromisso.
8.	Após citação das partes acerca das irregularidades apontadas no Termo de Compromisso TC/PAC 261/08 e análise das alegações de defesa apresentadas, o Tribunal, por meio do Acórdão 10881/2020-TCU-Segunda Câmara (peça 41) , relatado pelo Ministro Aroldo Cedraz, julgou regulares com ressalva as contas do Município de São José de Caiana/PB, dando-lhe quitação, tendo em vista que o município procedeu ao recolhimento do saldo do convênio. Além disso, julgou irregulares as contas de José Walter Marinho Marsicano Júnior, imputando-lhe débito e aplicando-lhe multa, na forma transcrita na introdução acima.
9.	Insatisfeito, José Walter Marinho Marsicano Júnior interpôs o presente recurso de reconsideração (peça 54) , requerendo (peça 54, p. 10) :
 (...) a aceitação na íntegra dos argumentos e documentos trazidos ao presente processo, pugnando que ao final sejam consideradas regulares a execução das despesas atinentes aos recursos federais geridos pelo Município de São José de Caiana/PB, em face da não existência de dano ou prejuízo ao erário, devendo ser reformado o Acórdão 10881/2020-TCU-Segunda Câmara, para que, desta feita sejam julgadas regulares as contas prestadas pelo ex-gestor Sr. José Walter Marinho Marsicano Júnior, inclusive sem aplicação de multa pessoal.
ADMISSIBILIDADE
10.	Reitera-se o exame preliminar de admissibilidade (peça 56) , ratificado pelo Relator, Ministro Raimundo Carreiro (peça 58) , que concluiu pelo conhecimento do recurso, suspendendo-se, ao recorrente, os efeitos dos itens 9.3, 9.4 e 9.5 do Acórdão 10881/2020-TCU-Segunda Câmara, relator Ministro Aroldo Cedraz, eis que preenchidos os requisitos processuais aplicáveis à espécie.
MÉRITO
11.	Delimitação
11.1.	Constitui objeto do recurso verificar se:
a) a aplicação dos recursos captados por meio do Termo de Compromisso TC/PAC 261/08 foi devidamente comprovada nos autos (peça 54, p. 11-13) ;
b) cabe a responsabilização do recorrente pelas irregularidades no processo licitatório (peça 54, p. 4-6) ;
c) houve a ocorrência de ato improbo, dolo ou má-fé (peça 54, p. 6-9) ;
d) houve a prescrição (análise de ofício) .
12.	Comprovação da aplicação regular dos recursos captados por meio do Termo de Compromisso TC/PAC 261/08
12.1.	O recorrente afirma que houve aplicação regular dos recursos captados por meio do Termo de Compromisso TC/PAC 261/08, tendo em vista os seguintes argumentos:
a) As melhorias habitacionais para controle da doença de Chagas, previstas no plano de trabalho, foram realizadas em sua integralidade (peça 54, p. 3) ;
b) Está sendo apresentada toda a prestação de contas final (fotos das unidades beneficiadas, termo de recebimento assinado pelos beneficiários, cópia de todos os pagamentos, empenhos, notas fiscais, bem como cópia de todo o processo de licitação - Tomada de Preço 1/2009) , em que se verifica a veracidade dos argumentos relacionados ao atendimento do objeto do ajuste, haja vista a comprovação efetiva da execução das melhorias habitacionais (peça 54, p. 4) ;
c) dos repasses recebidos da União, foram devidamente executados os valores correspondentes a R$ 70.004,15, conforme se extrai dos documentos colacionados, restando um saldo em conta a ser devolvido a União (peça 54, p. 7) ;
d) não há respaldo legal para dar prosseguimento à tomada de contas especial em face da inocorrência de atos de prejuízo ao erário, uma vez realizada, conforme previsto no plano de trabalho, a obra objeto do convênio, o que será devidamente comprovado, por meio da análise da documentação apresentada na presente defesa (peça 54, p. 8) .
Análise
12.2.	Inicialmente, convém destacar, que não foram juntados aos autos a prestação de contas final do ajuste ou quaisquer outros novos documentos que contribuam para a presente análise. Ademais, o recorrente apenas repete os argumentos já enfrentados pelo Tribunal no Acórdão vergastado.
12.3.	A despeito disso, o recurso de reconsideração, por sua natureza e por força dos princípios constitucionais do duplo grau de jurisdição, do devido processo legal e da ampla defesa, possui efeito devolutivo pleno, o que pressupõe nova apreciação pelo Tribunal de toda matéria impugnada. Dessa forma, há necessidade de análise das razões do recurso - ainda que encerrem mera repetição de argumentos já enfrentados - haja vista que, neste caso, estamos diante de pedido de nova decisão.
12.4.	Conforme pode ser observado da documentação presente nos autos, o recorrente recebeu recursos da Funasa/MS, no valor de R$ 200.000,00, entre os anos de 2009 e 2012, para executar ação de Melhoria Habitacional para Controle da Doença de Chagas, conforme definido no respectivo Plano de Trabalho. Essa ação consistia em demolir e reconstruir onze moradias cujas condições físicas favoreciam a colonização de vetores da doença de Chagas (peça 2, p. 9-13) .
12.5.	Das onze moradias pactuadas, entretanto, oito sequer foram iniciadas e três foram executadas parcialmente, nos termos da informação constante no Parecer Técnico Final 151/14 (peça 3, p. 54-56) : 
Diante do exposto e subsidiado pelos relatórios acima mencionados, concluímos que a execução física fica mensurada em 18,34%. Contudo, devido [ao fato de] a convenente só ter executado, alvenaria, chapisco, aterro, coberta, portas e janelas das 03 (três) reconstruções das melhorias habitacionais, mensuramos em 0% de cumprimento do objeto devido [ao fato de] as obras executadas não terem sido concluídas e não terem sido demolidas as casas de taipa. 
12.6.	Veja-se que, para além da construção das moradias, a demolição das estruturas de taipa era condição essencial para cumprimento do objeto, uma vez que permitiria afastar a população do convívio com o mosquito transmissor da doença de Chagas - o barbeiro. Não há nos autos qualquer documento que possa caracterizar a demolição dessas estruturas.
12.7.	Dentre os documentos acostados anteriormente (peças 19-23) , as  fotos (peça 19, p. 41-48) poderiam indicar a conclusão parcial do pactuado, entretanto, necessário aquiescer das análises empreendidas nos Relatório e Voto do Acórdão atacado, no sentido de que o lapso temporal existente entre a data em que deveriam ter sido prestadas as contas (o convênio expirou em 21/5/2013, após o seu 7º termo aditivo) e a sua apresentação de fato, ao final de 2016, faz com que as fotos não possam ser consideradas como prova de que as casas foram totalmente concluídas.
12.8.	Observa-se ser baixa a força probatória de fotografias, porquanto retratam uma situação, mas não demonstram o nexo entre os recursos federais transferidos e as despesas realizadas na execução do objeto. Do mesmo modo, os demais documentos acostados não têm o condão de caracterizar a execução do objeto, por se tratar de documentação afeta a licitação ou mesmo ao pagamento, mas não ser possível estabelecer o nexo de causalidade entre esses documentos e a entrega efetiva do objeto pactuado.
12.9.	Nesse sentido são os Acórdão 2258/2017-TCU-Primeira Câmara, relator Ministro Walton Alencar Rodrigues; 2.886/2017-TCU-2ª Câmara, relator Ministro Augusto Nardes; e 842/2017-TCU-Plenário, relator Ministro Benjamin Zymler.
12.10.	No presente caso, inclusive, consta do Parecer Técnico Final 151/14 (peça 3, p. 54-56) , que houve redução da execução física mensurada anteriormente, devido a supressão de serviços realizados pelos beneficiários, cuja informação somente foi obtida posteriormente. Veja-se que mesmo na documentação acostada anteriormente pelo recorrente (peça 19, p. 36) consta relação de onze habitações, em que oito delas contém a observação "falta iniciar" e em três delas, a observação "executado: alvenaria, chapisco, coberta, aterro, forras e vergas", o que corrobora, boa medida, as conclusões do Parecer Técnico Final 151/14. 
12.11.	Cumpre ressaltar que a jurisprudência pacífica desta Corte de Contas atribui ao responsável o dever de prestar contas da integralidade das verbas federais repassadas. Cabe ao gestor o ônus da prova da boa e regular aplicação desses recursos, por meio de documentação consistente.
12.12.	Tal entendimento encontra fundamento na própria Constituição Federal, artigo 70, parágrafo único, que dispõe que "Prestará contas qualquer pessoa física ou jurídica, pública ou privada, que utilize, arrecade, guarde, gerencie ou administre dinheiros, bens e valores públicos ou pelos quais a União responda, ou que, em nome desta, assuma obrigações de natureza pecuniária", e no artigo 93 do Decreto-lei 200/1967, segundo o qual, "Quem quer que utilize dinheiros públicos terá de justificar seu bom e regular emprego na conformidade das leis, regulamentos e normas emanadas das autoridades competentes".
12.13.	Assim, considerando a falta de elementos suficientes que permitam comprovar a aplicação dos recursos no objeto, a impossibilidade de estabelecer o necessário nexo causal entre os recursos repassados e os documentos apresentados e a falta de demolição das moradias de taipa, em prejuízo ao objetivo do ajuste, não é possível comprovar a regular aplicação dos recursos captados por meio do Termo de Compromisso TC/PAC 261/0, nem o atingimento de sua finalidade, nos moldes pactuados com a Funasa/MS.
13.	Responsabilização do recorrente pelas irregularidades no processo licitatório
13.1.	O recorrente afirma ser inviável a sua responsabilização por imprecisões e irregularidades no processo licitatório, em razão dos seguintes argumentos:
	a) as licitações eram realizadas pela Comissão Permanente de Licitação da edilidade, que ficava encarregada da análise dos documentos indispensáveis a realização dos procedimentos de licitação (peça 54, p. 4) ;
	b) sua participação, na condição de agente político, ocorreu apenas com a homologação dos procedimentos licitatório, considerando o parecer da Comissão Permanente de Licitação (peça 54, p. 4) ;
	c) não se pode concluir que o recorrente tenha frustrado a licitude de processo licitatório ou o tenha dispensado indevidamente, quando a licitação lhe foi apresentada como formalmente realizada, não havendo nos autos elementos que indicassem as possíveis irregularidades apontadas, que deveriam, na verdade, terem sido constatadas pela comissão de licitação (peça 54, p. 5) ;
	d) não é razoável se exigir do gestor que faça uma análise minuciosa dos aspectos formais dos procedimentos administrativos que lhe são encaminhados para assinatura, quando eles foram elaborados e supostamente fiscalizados por pessoas de sua confiança, que possuem a responsabilidade primária por identificar possíveis vícios e alertar o gestor com relação a eles, o que não ocorreu no caso em análise (peça 54, p. 6) .
Análise
13.2.	Inicialmente, convém destacar que eventuais irregularidades no processo de licitação relacionado ao Termo de Compromisso TC/PAC 261/08 não fundamentaram a decisão recorrida ou a citação realizada. Desse modo, o recorrente foi condenado em débito e multa por não ter comprovado a regular aplicação dos recursos do ajuste. No Voto condutor do Acordão fustigado, o relator esclarece que o ex-prefeito "foi signatário do termo de compromisso e devia ter prestado contas no prazo legalmente estabelecido na avença e/ou lei, não havendo na citação qualquer menção à irregularidade no procedimento licitatório, ato de improbidade administrativa ou enriquecimento ilícito".
13.3.	A título de argumentação, entretanto, acrescenta-se que a jurisprudência desta Corte de Contas aponta para a obrigação da autoridade homologante pela prática de atos efetivos de controle, não se tolerando a prática de atos de caráter meramente chancelatório:
A autoridade homologadora é solidariamente responsável pelos vícios identificados nos procedimentos licitatórios, exceto se forem vícios ocultos, dificilmente perceptíveis. A homologação se caracteriza como um ato de controle praticado pela autoridade competente, que não pode ser tido como meramente formal ou chancelatório (Acórdão 4843/2017-TCU-Primeira Câmara. Rel. Min. Ana Arraes) ;
Ao homologar o resultado de um procedimento licitatório, a autoridade signatária ratifica todos os atos pretéritos praticados, assumindo responsabilidade integral (Acórdão 2133/2016-TCU-Primeira Câmara. Rel. Min. Benjamin Zymler) .
13.4.	Assim, considerando que as irregularidades no processo licitatório relacionado ao Termo de Compromisso TC/PAC 261/08 não fundamentaram a decisão combatida e que a autoridade homologante tem obrigação de praticar atos de efetivo controle, assumindo responsabilidade pelo que assina, as informações trazidas pelo recorrente não são capazes de alterar a decisão recorrida.
14.	Ocorrência de ato improbo, dolo ou má-fé
14.1.	O recorrente afirma que não houve a ocorrência de ato improbo, dolo ou má-fé, com base nos seguintes argumentos:
	a) a responsabilização por improbidade administrativa reclama uma conduta dolosa ou culposa por parte do agente público, o que não foi identificado no caso em apreciação (peça 54, p. 7) ;
	b) foram devidamente executados os valores correspondentes a R$ 70.004,15, conforme se extrai dos documentos colacionados, restando um saldo em conta a ser devolvido a União, o que será determinado logo que se atualizem as correções e rendimentos (peça 54, p. 7) ;
	c) a improbidade administrativa é uma espécie do gênero imoralidade administrativa, qualificada pela desonestidade de conduta do agente, mediante a qual este se enriquece ilicitamente, obtém vantagem indevida para si ou para outrem ou causa prejuízo ao erário. Assim, as infrações constantes dos dispositivos da Lei de Improbidade envolvem um elemento material de resultado, consistente na efetiva ocorrência de dolo do agente e de lesão ao erário, sem a qual não há ilicitude (peça 54, p. 7) ;
	d) não existe nos autos comprovação alguma de que o representado tenha se enriquecido ilicitamente, até mesmo porque resta devidamente comprovado que existe saldo em conta, como exige a lei, não sendo possível que a condenação tome por base apenas suposições e/ou incertezas, sob pena de afrontar a legislação pátria aplicável à espécie (peça 54, p. 8) .
Análise
14.2.	Mais uma vez, torna-se oportuno salientar que eventual improbidade administrativa, ou condutas dolosas ou de má-fé relacionadas à utilização dos recursos provenientes do Termo de Compromisso TC/PAC 261/08 não fundamentaram a decisão recorrida ou a citação realizada. Desse modo, o recorrente foi condenado em débito e multa por não ter comprovado a regular aplicação dos recursos do ajuste. No Voto condutor do Acordão fustigado, o relator esclarece que o ex-prefeito "foi signatário do termo de compromisso e devia ter prestado contas no prazo legalmente estabelecido na avença e/ou lei, não havendo na citação qualquer menção à irregularidade no procedimento licitatório, ato de improbidade administrativa ou enriquecimento ilícito".
14.3.	No que concerne à alegação de inexistência de ato de improbidade administrativa, não cabe ao Tribunal de Contas da União o julgamento de ações dessa natureza, as quais devem ter sua ação principal ajuizada pelo Ministério Público ou pela pessoa jurídica interessada perante o Poder Judiciário, a quem compete julgar as lides autuadas com esse objeto, na forma dos artigos 17 e 18 da Lei 8.429/1992. Dessa forma, embora alguns atos de improbidade causem dano ao erário, a caracterização da prática de condutas dessa natureza não se faz essencial para responsabilização no âmbito deste Tribunal.
14.4.	Isso porque, na esfera de atuação do TCU, a responsabilização por irregularidades na gestão de recursos públicos independe de dolo ou má-fé do agente, bastando a configuração do liame causal entre a conduta irregular e o dano. Para atribuição dessa conduta irregular ao responsável, o TCU perscruta a conduta dos agentes sob sua jurisdição examinando a correspondente responsabilidade subjetiva, que tem como um de seus pressupostos a existência de culpa lato sensu. Esta é constituída pelo dolo (ação voluntária) e pela culpa stricto sensu (violação a um dever jurídico por imprudência, imperícia ou negligência) .
14.5.	Nesse particular, a culpa do agente pode ser observada pela negligência ao dever jurídico de prestar contas e comprovar a regular aplicação dos recursos recebidos por meio do Termo de Compromisso TC/PAC 261/08. Não foram acostados elementos aos autos que caracterizassem a aplicação regular de R$ 70.004,15, conforme afirmado pelo recorrente. 
14.6.	Portanto, os argumentos relacionados à não ocorrência de atos de improbidade, dolo ou má-fé não têm o condão de modificar a decisão recorrida, uma vez que não a fundamentaram e que a culpa do agente pode ser observada pela negligência ao dever jurídico de prestar contas e comprovar a regular aplicação dos recursos recebidos por meio do Termo de Compromisso TC/PAC 261/08, independentemente da existência de ato improbo, dolo ou má-fé.
15.	Ocorrência da prescrição
15.1.	Registre-se que, entendendo-se aplicáveis as disposições da Lei 9.873/1999, não incide a prescrição quinquenária, ou a intercorrente de três anos, sobre o débito e a multa imputados ao recorrente. Com efeito: 
15.1.1. 	Data do primeiro ato de apuração da omissão na prestação de contas do ajuste - Notificação 201/2014/Setor de Prestação de Contas/GAB/SUEST/PB, em que houve a solicitação da prestação de contas do ajuste para o recorrente - 16/12/2014 (peça 3, p. 68-72) . 
15.1.2. 	De outro lado, houve, pelo menos, as seguintes interrupções do prazo prescricional: 
	a) em 9/2/2015 (Notificação 16/2015/ Setor de Prestação de Contas/GAB/SUEST/PB, em que houve a notificação do recorrente para ressarcimento do valor do débito - peça 4, p. 18-26) ;
	b) em 24/10/2016 (notificação do recorrente sobre sua citação perante este Tribunal, por aviso de recebimento - peças 11 e 17) ;
	c) em 29/9/2020 (sessão virtual de julgamento do acórdão recorrido - peça 41) .
15.1.3.	Além disso, não se verificou a paralisação do processo por prazo superior ao interregno trienal, uma vez que entre a notificação da citação e o acórdão recorrido foram realizados diversos despachos - providências internas e externas que importaram em impulso processual (peças 26, 28, 29, 31, 33 e 36) , de forma que não houve incidência da prescrição intercorrente prevista naquela lei. 
15.2.	Por fim, também não há que se falar em prescrição decenal tanto sobre o débito como sobre a pretensão punitiva, conforme critérios estabelecidos no Acórdão 1441/2016-TCU-Plenário, uma vez que entre o dia seguinte ao término do prazo final para entrega da prestação de contas, 21/7/2013 (peça 3, p. 68) , e a data do despacho que autorizou a citação do recorrente (interrupção) , 11/10/2016 (peça 8) , passaram-se pouco mais de três anos. Dessa última data até os dias atuais, não se passaram ainda cinco anos.
CONCLUSÃO
16.	Das análises anteriores, conclui-se que:
a) considerando a falta de elementos suficientes que permitam comprovar a aplicação dos recursos no objeto, a impossibilidade de estabelecer o necessário nexo causal entre os recursos repassados e os documentos apresentados e a falta de demolição das moradias de taipa, em prejuízo ao objetivo do ajuste, não é possível comprovar a regular aplicação dos recursos captados por meio do Termo de Compromisso TC/PAC 261/0, nem o atingimento de sua finalidade, nos moldes pactuados com a Funasa/MS;
b) considerando que as irregularidades no processo licitatório relacionado ao Termo de Compromisso TC/PAC 261/08 não fundamentaram a decisão combatida e que a autoridade homologante tem obrigação de praticar atos de efetivo controle, assumindo responsabilidade pelo que assina, as informações trazidas pelo recorrente não são capazes de alterar a decisão recorrida;
c) os argumentos relacionados à não ocorrência de atos de improbidade, dolo ou má-fé não têm o condão de modificar a decisão recorrida, uma vez que não a fundamentaram e que a culpa do agente pode ser observada pela negligência ao dever jurídico de prestar contas e comprovar a regular aplicação dos recursos recebidos por meio do Termo de Compromisso TC/PAC 261/08, independentemente da existência de ato improbo, dolo ou má-fé;
d) não se operou a prescrição do débito nem a prescrição da pretensão punitiva, qualquer que seja a premissa adotada (da imprescritibilidade, da prescritibilidade pelo regime do Código Civil ou da prescritibilidade pelo regime da Lei 9.873/1999) .
17.	 Com base nessas conclusões, propõe-se o não provimento do recurso, uma vez que os argumentos ofertados pelo recorrente não tiveram o condão de elidir as irregularidades inquinadas e nada adicionam aos arrazoados já rejeitados pelo Tribunal, perdurando válidas as razões de decidir consubstanciadas no acórdão atacado.
PROPOSTA DE ENCAMINHAMENTO
18.	Ante o exposto, com fundamento nos artigos 32, inciso I; e 33, da Lei 8.443/1992, submetem-se os autos à consideração superior, com posterior encaminhamento ao Ministério Público junto ao Tribunal de Contas da União e ao Gabinete do Relator, propondo:
a) conhecer do recurso interposto e, no mérito, negar-lhe provimento;
b) comunicar a deliberação que vier a ser proferida por esta Corte ao recorrente, à Fundação Nacional de Saúde/ Ministério da Saúde e aos demais interessados."
3.	O Ministério Público (peça 74) manifesta-se de acordo com a proposta da Serur.
	É o Relatório.

8.1. Johnson Gonçalves de Abrantes (1663/OAB-PB) e outros, representando José Walter Marinho Marsicano Júnior.

Procurador Marinus Eduardo De Vries Marsico.

RECURSO DE RECONSIDERAÇÃO. TOMADA DE CONTAS ESPECIAL. FUNASA. MELHORIAS HABITACIONAIS PARA CONTROLE DA DOENÇA DE CHAGAS. NÃO COMPROVAÇÃO DE EXECUÇÃO INTEGRAL DO OBJETO. CONTAS IRREGULARES. DÉBITO. MULTA. NÃO PROVIMENTO. COMUNICAÇÕES.

TOMADA DE CONTAS ESPECIAL (TCE)

Secretaria de Recursos (Serur); Secretaria de Controle Externo de Tomada de Contas Especial (SecexTCE).

Inicialmente, registro que atuo nos presentes autos por força de sorteio, conforme termo juntado à peça 57.
2. 	Neste processo de tomada de contas especial, examina-se recurso de reconsideração interposto por José Walter Marsicano Júnior (peça 54) , contra o Acórdão 10881/2020-TCU-Segunda Câmara (peça 41) , relatado pelo Ministro Aroldo Cedraz. 
3. 	Este Tribunal julgou irregulares as contas do ora recorrente, condenando-o em débito e aplicando-lhe multa de R$ 17.000,00, em razão de irregularidades na apresentação da prestação de contas final dos recursos transferidos por meio do Termo de Compromisso TC/PAC 261/08, que tinha por objeto a ação de Melhoria Habitacional para Controle da Doença de Chagas no município de São José de Caiana/PB, por meio da demolição e reconstrução de onze moradias cujas condições físicas favoreciam a colonização de vetores da doença de Chagas.
4. 	Acerca da admissibilidade, ao realizar um exame sumário do conteúdo do recurso, entendi presentes os pressupostos recursais, bem como terem sido cumpridos os requisitos previstos nos arts. 32, inciso I e 33 da Lei 8.443/1992 e no art. 285 do Regimento Interno do TCU. Assim, determinei a suspensão, nos termos dos arts. 278, caput, do RI/TCU c/c art. 53, caput, da Resolução TCU 259/2014, dos efeitos dos itens 9.3, 9.4 e 9.5 do Acórdão recorrido, bem como encaminhei o processo à Serur para instrução do mérito do presente recurso, conforme Despacho de 14/12/2020 (peça 58) .
5. 	A Serur e Ministério Público propõem o conhecimento e não provimento do recurso. 
6. 	De fato, o recorrente não trouxe elementos capazes de modificar o acórdão questionado.
7. 	O recorrente aduziu os seguintes argumentos, apresentados de forma sintética: 
 (i) a aplicação dos recursos captados por meio do Termo de Compromisso TC/PAC 261/08 teria sido devidamente comprovada nos autos; 
 (ii) não caberia a responsabilização do recorrente pelas irregularidades no processo licitatório, assim como não teria havido ocorrência de ato improbo, dolo ou má-fé; e 
 (iii) teria ocorrido a prescrição, no caso em questão.
8. 	Conforme apontado pela unidade técnica, não prosperam os argumentos do recorrente, tendo em vista que, das onze moradias a serem beneficiadas com o Convênio, em oito sequer foram iniciados os trabalhos e três foram executadas parcialmente, nos termos da informação constante no Parecer Técnico Final 151/14 (peça 3, p. 54-56) .
9.	Entendo que a mera apresentação de fotografias de residências não é suficiente para elidir a irregularidade, constatada em Laudo de Vistoria realizada no Município em 26/9/2014, que apontou a execução física de apenas 18,34% do total repassado (peça 3, p. 58-62) . In verbis:
Diante do exposto e subsidiado pelos relatórios acima mencionados, concluímos que a execução física fica mensurada em 18,34%. Contudo, devido a convenente só ter executado, alvenaria, chapisco, aterro, coberta, portas e janelas das 03 (três) reconstruções das melhorias habitacionais, mensuramos em 0% de cumprimento do objeto devido [ao fato de] as obras executadas não terem sido concluídas e não terem sido demolidas as casas de taipa. 
10. 	A comprovação adequada do destino dado aos recursos públicos federais sob responsabilidade do recorrente é oriunda de expresso dispositivo constitucional contido no art. 70, parágrafo único, da Constituição Federal/1988 (CF/1988) , bem assim do disposto no art. 93 do Decreto-lei 200/1967 c/c o art. 66 do Decreto 93.872/1986. 
11.	A jurisprudência pacífica do TCU é no sentido de que o gestor é pessoalmente responsável pela comprovação da boa e regular aplicação dos recursos federais recebidos, por meio da apresentação da necessária documentação comprobatória (Acórdão 2805/2017-TCU-Primeira Câmara, rel. Min. Vital do Rêgo; 352/2017-1ª Câmara, rel. Min. Benjamin Zymler e 6.214/2016-1ª Câmara, rel. Min. Bruno Dantas) .
12.	Além disso, na esfera de atuação do TCU, a responsabilização por irregularidades na gestão de recursos públicos independe de dolo ou má-fé do agente, bastando a configuração do liame causal entre a conduta irregular e o dano. Para atribuição dessa conduta irregular ao responsável, o TCU perscruta a conduta dos agentes sob sua jurisdição examinando a correspondente responsabilidade subjetiva, que tem como um de seus pressupostos a existência de culpa lato sensu. Esta é constituída pelo dolo (ação voluntária) e pela culpa stricto sensu (violação a um dever jurídico por imprudência, imperícia ou negligência) .
13.	Na situação em apreço, a culpa do agente pode ser observada pela negligência ao dever jurídico de prestar contas e comprovar a regular aplicação dos recursos recebidos por meio do Termo de Compromisso TC/PAC 261/08. Não foram acostados elementos aos autos que caracterizassem a aplicação regular da integralidade dos recursos recebidos.
14. 	Quanto à alegada prescrição, em linha com o que tem sido decidido pelos três Colegiados do TCU, penso que deve prevalecer, ao menos por ora, o entendimento jurisprudencial atual desta Corte de Contas - a imprescritibilidade das condenações em débito e a prescrição da pretensão punitiva no prazo de dez anos, que se interrompe com a emissão do ato que ordena a citação ou a audiência, de acordo com o entendimento firmado por meio Acórdão 1441/2016-TCU-Plenário, com base no art. 205 do Código Civil. 
15. 	Vale ressaltar ainda que, de acordo com a jurisprudência deste Tribunal (a exemplo dos Acórdão 937/2021-TCU-Plenário, relator Ministro Jorge Oliveira, 9.369/2020-TCU-1ª Câmara, relator Ministro Bruno Dantas, e 1.470/2020-TCU-2ª Câmara, relatora Ministra Ana Arraes) , o marco inicial para a contagem da prescrição em casos como o que se examina (que trata de convênio, em que o gestor presta contas dos valores geridos) corresponde ao fim do período para a prestação de contas ou ao momento em que há a efetiva apresentação de elementos com essa finalidade.
16. 	No caso em exame, como se verifica na peça 3, p. 68-72, ocorreu a primeira notificação para prestação de contas do Convênio em 16/12/2014. A decisão que autorizou a citação do ex-prefeito, no TCU, data de 11/10/2016 (peça 8) . Portanto, o prazo prescricional foi interrompido antes do decurso do decênio.
17. 	Desde a interrupção, em 11/10/2016, quando se iniciou nova contagem, até a deliberação definitiva por meio do Acórdão 10881/2020-TCU-Segunda Câmara, relator Ministro Aroldo Cedraz, prolatado em 29/9/2020, tampouco se passaram os dez anos. Logo, também não ocorreu a prescrição da pretensão punitiva do Tribunal.
18.	Ademais, não foram trazidos aos autos elementos que permitam alterar os responsáveis pelo dano ao erário apurado, razão pela qual, em acolhimento às propostas da Serur e do Ministério Público, penso que este Tribunal deve negar provimento ao recurso de reconsideração.
	TCU, Sala das Sessões, em 6 de julho de 2021.
RAIMUNDO CARREIRO 
Relator